臺灣桃園地方法院民事簡易判決　　　 109年度壢簡字第1085號
原　　　告　卓秋霞　
訴訟代理人　范姜士根
被　　　告　鍾求芳　
　　　　　　鍾立成　
　　　　　　鍾玉林　
上　一　人
法定代理人　鍾玉秀　　住桃園市○○區○○路000號
被　　　告　鍾文龍　　住桃園市○○區○○路000巷0弄00號
共　　　同
訴訟代理人　翁瑞麟律師
　　　　　　莊劍郎律師
被　　　告　欒歆怡　　住桃園市○○區○○路○段000巷000弄
　　　　　　　　　　　　00號
　　　　　　　　　　　居桃園市○○區○○里0鄰○○○00號
　　　　　　欒維君　　住桃園市○○區○○路000巷0弄00號
　　　　　　欒鳳婷　　住新竹縣○○市○○○街00號3樓
共　　　同
訴訟代理人　欒明文　　送達處所：桃園市龍潭郵政142號信箱
上列當事人間請求分割共有物事件，本院於民國110 年9 月16日
言詞辯論終結，判決如下：
    主    文
一、兩造共有座落於桃園市○○區○○段○○○○地號土地應予
    分割，分割方式如附表一及附圖（桃園市大溪地政事務所土
    地複丈成果圖）所示。
二、訴訟費用由兩造依附表二訴訟費用負擔欄所示比例分擔。
    事實及理由
壹、程序方面：
    按言詞辯論期日，當事人之一造不到場者，得依到場當事人
    之聲請，由其一造辯論而為判決。前項規定，於訴訟標的對
    於共同訴訟之各人必須合一確定者，言詞辯論期日，共同訴
    訟人中一人到場時，亦適用之，民事訴訟法第385 條第1 項
    、第2 項分別定有明文。查，原告經合法通知未於言詞辯論
    期日到庭，核無民事訴訟法第386 條所列各款之情形；雖本
    件被告欒歆怡、欒維君、欒鳳婷（下合稱被告欒歆怡等3 人
    ）經合法通知亦未到庭，惟經到場之共同訴訟人即被告鍾文
    龍、鍾求芳、鍾立成、鍾玉林（下合稱被告鍾文龍等4 人）
    ，依民事訴訟法第385 條第2 項適用第1 項規定聲請准由其
    一造辯論而為判決，核屬有據，應予准許。
貳、實體方面：
一、原告主張：
    座落於桃園市○○區○○段0000地號土地（下稱系爭土地）
    為兩造共有，應有部分如附表二應有部分欄位所示，兩造就
    系爭土地並未訂定不分割之協議，依法亦無不能分割之情事
    ，且非依其使用目的不能分割，故請求將系爭土地以變價拍
    賣方式將拍定金額依共有人原登記權利範圍之比率分配於兩
    造，爰依民法第823 條第1 項、第824 條之規定，提起本件
    訴訟等語。並聲明：准將系爭土地變價分割，並以變價拍賣
    方式將拍定之金額依共有人原登記權利範圍之比率分配於兩
    造。
二、被告則以：
  ㈠被告鍾文龍等4 人：伊等均因繼承取得系爭土地如附表二應
    有部分欄位所示之應有部分，伊等之家族在系爭土地上耕耘
    許久，並留有一座三合院，目前由被告鍾立成、鍾玉林居住
    ，被告鍾文龍應有部分較大，有責任將三合院保留下來，被
    告鍾文龍並在系爭土地種有茶樹，因此倘若系爭土地要分割
    ，應當優先考量土地之利用情形，及共有人地緣關係。系爭
    土地為伊等祖上一代一代傳承而來，若遭變價分割，至系爭
    土地流入外姓人手中，伊等即無法向列祖列宗交代，故伊等
    認為，若要分割系爭土地，應以現況各共有人使用現狀定分
    割方法，最大限度維持現狀，乃屬公允合理之分配方式，亦
    能維護系爭土地分割前使用狀況及分割後利用價值，伊等認
    為應先考慮原物分配，伊等之分割方案如附表一及附圖所示
    等語。
  ㈡被告欒歆怡等3 人：伊等不同意原告所提變價分割方案，伊
    等希望之分割方案如附表一及附圖所示等語。
三、本院得心證之理由：
  ㈠原告主張系爭土地為兩造共有，應有部分如附表二應有部分
    欄所示，業據原告提出系爭土地之土地登記謄本為證（見本
    院卷第4 頁至6 頁），並經本院依職權調閱系爭土地之登記
    謄本、異動索引核閱無訛（見本院卷第20至29頁），亦有兩
    造個人戶籍資料查詢結果附卷可參（見個資卷），且為兩造
    所不爭執，本院審酌上開事證，堪認原告主張之前開事實為
    真。
  ㈡按各共有人，除法令另有規定外，得隨時請求分割共有物。
    但因物之使用目的不能分割或契約訂有不分割之期限者，不
    在此限；共有物之分割，依共有人協議之方法行之。分割之
    方法不能協議決定，或於協議決定後因消滅時效完成經共有
    人拒絕履行者，法院得因任何共有人之請求為裁判分割，民
    法第823 條第1 項、第824 條第1 項、第2 項定有明文。查
    本件原告主張變價分割，被告則主張原物分割，兩造主張之
    分割方法歧異，以致無法達成協議。次查，系爭土地並未定
    有不分割之契約，於使用目的上亦未有不能分割情事，兩造
    就此均未爭執，則兩造既無法達成分割協議，依前開規定，
    原告起訴請求將系爭土地予以分割，自屬有據。
  ㈢次按分割之方法不能協議決定，或於協議決定後因消滅時效
    完成經共有人拒絕履行者，法院得因任何共有人之請求，命
    為下列之分配：一、以原物分配於各共有人。但各共有人均
    受原物之分配顯有困難者，得將原物分配於部分共有人。二
    、原物分配顯有困難時，得變賣共有物，以價金分配於各共
    有人；或以原物之一部分分配於各共有人，他部分變賣，以
    價金分配於各共有人，民法第824 條第2 項亦有明文。再按
    分割共有物究以原物分割或變價分割為適當，法院應斟酌當
    事人意願、共有物之使用情形、經濟效用及全體共有人之利
    益等情形而為適當之分割，不受共有人所主張分割方法之拘
    束；定共有物分割之方法，固可由法院自由裁量，但亦須以
    其方法適當者為限。又法院裁判分割共有物，須斟酌各共有
    人之利害關係、使用情形、共有物之性質及價值、經濟效用
    ，符合公平經濟原則，其分割方法始得謂為適當（最高法院
    88年度台上字第600 號、90年度台上字第1607號判決意旨參
    照）。又共有物分割時，應以原物分配為優先原則（最高法
    院51年台上字第271 號判例參照）。
  ㈣又於多數人共有財產之狀態，固使財產之處分、使用須得共
    有人之全體或多數人同意，而較單獨所有之狀態繁複，然促
    進經濟利用效率本非民法唯一之目的，亦須兼顧人民財產權
    之保障，否則一味追求效率而消滅共有關係，過度犧牲共有
    人之財產權，將無從落實財產私有化此一自由市場經濟之重
    要基礎，令有產者因無從保有經濟成果而不願支出成本以維
    持或增進財產之效用，反而更不利財產活絡及經濟之發展。
    經查，被告就系爭土地之分割方式均同意以原物分割之方式
    為分割，且均同意如附表一及附圖所示之分割方法，已如前
    述，原告固主張以變價分割方式分割系爭土地，惟查，系爭
    土地面積為4,787.20平方公尺，共有人僅8 人，而依附表一
    及附圖所示之分割方法，應有部分最少之原告分得土地面積
    仍有25平方公尺，次少之被告欒歆怡等3 人所分得土地面積
    均為125 平方公尺，被告鍾文龍等4 人所分得土地面積依序
    為2693平方公尺、698 平方公尺、698 平方公尺、299.2 平
    方公尺，且形狀方正皆與道路相鄰，故系爭土地以如附表一
    及附圖所示之分割方法分割後，並非不能有效利用。次查，
    系爭土地上有一門牌號碼桃園市○○區○○路000 巷000 號
    、面積814.21平方公尺之建物，依被告鍾文龍等4 人所述，
    該建物係渠等家族所有，且如附表一及附圖所示之分割方法
    ，被告鍾文龍分割取得之部分土地面積達2693平方公尺，並
    涵蓋上開建物，而使該建物仍可完整保留。至原告主張將系
    爭土地變價分割，固可消滅系爭土地共有狀態，惟被告分割
    方案既可兼顧各共有人之所有權及土地之經濟效用，將系爭
    土地整筆拍賣則有變得價金偏低及上開建物可能被拆除而不
    利共有人之風險，況被告鍾文龍等4 人均係因繼承而取得系
    爭土地應有部分，自不願系爭土地因採變價分割而流落外人
    之手，故變價分割即非首選之方案。而附表一及附圖所示之
    分割方案，已儘量求取各筆土地間之界線直線、平行，各區
    塊劃分形狀尚屬方整，應能方便各共有人之用益、管理，且
    該分割方案已兼顧大多數共有人之意願，較符合全體共有人
    之經濟效用，有利將來整體開發。準此，本院斟酌共有人之
    意願、系爭土地之位置、使用狀況、共有物之性質、經濟效
    益及共有人之利益，認為系爭土地如附表一及附圖之分割方
    式，尚屬符合公平經濟原則之分割方案，應為可採。
四、綜上所述，本院斟酌各共有人之利害關係、使用情形、共有
    物之性質、經濟效用等情，認如附表一及附圖所示之分割方
    法應屬適當公平，爰判決如主文第1 項所示。
五、本件事證已臻明確，兩造其餘攻擊防禦方法及所提證據，經
    本院審酌後，核與本件之結論無礙，爰不一一論述，附此敘
    明。
六、訴訟費用負擔之依據：因共有物分割、經界或其他性質上類
    似之事件涉訟，由敗訴當事人負擔訴訟費用顯失公平者，法
    院得酌量情形，命勝訴之當事人負擔其一部，民事訴訟法第
    80條之1 定有明文。查分割共有物事件乃具有非訟事件性質
    ，系爭土地既因兩造無法達成分割協議，原告因而提起訴訟
    ，而兩造各自主張之分割方法，僅供法院參考，由法院命為
    適當之分配，縱法院認原告請求分割共有物為有理由，因兩
    造均因系爭土地之分割互蒙其利，依上開說明，本院認本件
    訴訟費用應由兩造按應有部分比例負擔始為公平，爰判決如
    主文第2 項所示。
中    華    民    國   110    年    10    月    8     日
                  中壢簡易庭      法  官  張博鈞
　
以上為正本係照原本作成。
如不服本判決，應於送達後20日內，向本院提出上訴狀並表明上
訴理由，如於本判決宣示後送達前提起上訴者，應於判決送達後
日內補提上訴理由書（須附繕本）。
如委任律師提起上訴者，應一併繳納上訴審裁判費。
中    華    民    國   110    年    10    月    8     日
                                  書記官  張季容
　
附表一：
┌───┬───┬────┬────────────────┐
│      │      │        │分割方法                        │
│編號  │稱謂  │姓名    ├───────┬────────┤
│      │      │        │分得土地      │面積（平方公尺）│
├───┼───┼────┼───────┼────────┤
│ 1    │被告  │鍾文龍  │附圖一A 部分  │2693            │
├───┼───┼────┼───────┼────────┤
│ 2    │被告  │鍾求芳  │附圖一B 部分  │698             │
├───┼───┼────┼───────┼────────┤
│ 3    │被告  │鍾立成  │附圖一C 部分  │698             │
├───┼───┼────┼───────┼────────┤
│ 4    │原告  │卓秋霞  │附圖一D 部分  │24              │
├───┼───┼────┼───────┼────────┤
│ 5    │被告  │欒歆怡  │附圖一D1部分  │125             │
├───┼───┼────┼───────┼────────┤
│ 6    │被告  │欒維君  │附圖一D2部分  │125             │
├───┼───┼────┼───────┼────────┤
│ 7    │被告  │欒鳳婷  │附圖一D3部分  │125             │
├───┼───┼────┼───────┼────────┤
│ 8    │被告  │鍾玉林  │附圖一E部分   │299.2           │
└───┴───┴────┴───────┴────────┘
　
 附表二：
┌───┬───┬────┬──────┬──────┐
│編號  │稱謂  │姓名    │應有部分    │訴訟費用負擔│
├───┼───┼────┼──────┼──────┤
│ 1    │被告  │鍾文龍  │48分之27    │48分之27    │
├───┼───┼────┼──────┼──────┤
│ 2    │被告  │鍾求芳  │48分之7     │48分之7     │
├───┼───┼────┼──────┼──────┤
│ 3    │被告  │鍾立成  │48分之7     │48分之7     │
├───┼───┼────┼──────┼──────┤
│ 4    │原告  │卓秋霞  │1152分之6   │1152分之6   │
├───┼───┼────┼──────┼──────┤
│ 5    │被告  │欒歆怡  │1152分之30  │1152分之30  │
├───┼───┼────┼──────┼──────┤
│ 6    │被告  │欒維君  │1152分之30  │1152分之30  │
├───┼───┼────┼──────┼──────┤
│ 7    │被告  │欒鳳婷  │1152分之30  │1152分之30  │
├───┼───┼────┼──────┼──────┤
│ 8    │被告  │鍾玉林  │48分之3     │48分之3     │
└───┴───┴────┴──────┴──────┘
附圖（桃園市大溪地政事務所複丈成果圖）